【裁判字號】    96,重訴,350
【裁判日期】    970930
【裁判案由】    拆屋還地
【裁判全文】
臺灣士林地方法院民事判決             96年度重訴字第350號
原      告  甲○○
訴訟代理人  林樹旺律師
訴訟代理人  莊志成律師
被      告  戊○○
            丁○○○
            己○○
            丙○○
上四人共同
訴訟代理人  陳雅萍律師
上列當事人間拆屋還地事件，本院於民國97年8 月20日言詞辯論
終結，判決如下：
    主  文
被告戊○○應將其所有，坐落於臺北市○○區○○段4 小段371
地號土地上之房屋（門牌號碼臺北市○○區○○街75號）拆除，
並將房屋所占用坐落臺北市○○區○○段4 小段371 地號土地如
附圖所示B 部分（面積42.68 平方公尺）返還予原告及其他共有
人。
被告丁○○○應將其所有，坐落於臺北市○○區○○段4 小段37
1 地號土地上之房屋（門牌號碼臺北市○○區○○街77號）拆除
，並將房屋所占用坐落臺北市○○區○○段4 小段371 地號土地
如附圖所示C 部分（面積33.31 平方公尺）返還予原告及其他共
有人。
被告己○○應將其所有，坐落於臺北市○○區○○段4 小段371
地號土地上之房屋（門牌號碼臺北市○○區○○街83號）拆除，
並將房屋所占用坐落臺北市○○區○○段4 小段371 地號土地如
附圖所示D 部分（面積66.94 平方公尺）返還予原告及其他共有
人。
被告丙○○應將其所有，坐落於臺北市○○區○○段4 小段371
地號土地上之房屋（門牌號碼臺北市○○區○○街85號）拆除，
並將房屋所占用坐落臺北市○○區○○段4 小段371 地號土地如
附圖所示E 部分（面積62.65 平方公尺）返還予原告及其他共有
人。
訴訟費用新臺幣壹拾肆萬仟捌佰壹拾元，依職權命由被告戊○○負擔百分之二十即新臺幣貳萬捌仟柒佰陸拾貳元、被告丁○○○負擔百分之十六即新臺幣貳萬仟零壹拾元、被告己○○負擔
百分之三十四即新臺幣肆萬捌仟捌佰玖拾伍元、其餘百分之三十
即新臺幣肆萬仟壹佰肆拾元由被告丙○○負擔。
本判決第1 項至第4 項，於原告以新臺幣壹佰零萬元、新臺幣
捌拾壹萬元、新臺幣壹佰陸拾貳萬元、新臺幣壹佰伍拾貳萬元，
分別為被告戊○○、丁○○○、己○○、丙○○供擔保後，得假
執行；但被告戊○○、丁○○○、己○○、丙○○如分別以新臺
幣佰零玖萬肆仟佰元、新臺幣貳佰肆拾壹萬肆仟玖佰柒拾伍
元、新臺幣肆佰捌拾伍萬仟壹佰伍拾元、新臺幣肆佰伍拾肆萬
貳仟壹佰貳拾伍元為原告預供擔保或提存，得免為假執行。
    事實及理由
一、原告起訴主張：
  (一)原告為坐落臺北市○○區○○段4 小段371 地號、面積546
    平方公尺土地（下稱系爭土地）之共有人，所有權應有部分
    為9000分之6548。被告戊○○（下稱戊○○）為臺北市○○
    區○○街75號房屋（下稱系爭75號房屋）之所有權人，被告
    丁○○○（下稱丁○○○）為臺北市○○區○○街77號房屋
    （下稱系爭77號房屋）之所有權人，被告己○○（下稱己○○）為臺北市○○區○○街83號房屋（下稱系爭83號房屋）
    之所有權人，被告丙○○（下稱丙○○，如同時指稱戊○○
    、丁○○○、己○○、丙○○4 人，則合稱被告）為臺北市
    內湖區○○街85號房屋（下稱系爭85號房屋，如同時指稱系
    爭75號、77號、83號、85房屋，則合稱系爭房屋）之所有權
    人。系爭房屋無權占用系爭土地，經原告請求被告拆屋還地
    ，均未據置理，爰依民法第767 條、第821 條之規定，本於
    所有權之作用，請求被告拆除系爭房屋，將系爭土地返還予
    原告及其他共有人。
  (二)就系爭75號、77號房屋部分，戊○○、丁○○○辯稱稱係向
    所有人承租，並由系爭土地共有人推由管理人許嫦娥前來收
    取租金云云，惟許嫦娥並非系爭土地共有人，被告亦未舉證
    證明其有何被土地共有人推舉為管理人之情，且其抗辯與證
    人乙○○○之證詞亦有矛盾；另證人乙○○○為戊○○之姐
    姐，又未親自見聞林曹菜將系爭土地出租予戊○○、丁○○○或其前手之情，其證詞顯不可採；況依其證詞，亦可得知
    系爭土地並未分割，亦無分管之約定，縱認戊○○、丁○○○之前手曾向系爭土地共有人之一承租系爭土地之一部分，
    其租約亦未對全體共有人發生效力，不能對抗原告。
  (三)證人辛○○雖證稱系爭77號房屋係其爺爺向地主租地所建者
    云云，惟其不知出租人究為何人，自不得以其證詞作為有利
    於被告之認定；被告所提租金收據，未載明地號、亦未指明
    所承租之「14坪」土地坐落何處，收受人許嫦娥復非系爭土
    地之共有人或管理人，原告茲否認其真正；被告另辯稱係向
    訴外人林老達承租，並給付租金予林老達云云，惟未舉證證
    明林老達為何人，並不能證明兩造間有租賃契約存在。
  (四)並聲明請求判決：
    1.戊○○應將其所有，坐落系爭土地上之系爭75號房屋拆除
      ，將該部分土地（即如附圖所示B 部分，面積42.68 平方
      公尺）返還予原告及其他共有人。
    2.丁○○○應將其所有，坐落系爭土地上之系爭77號房屋拆
      除，將該部分土地（即如附圖所示C 部分，面積33.31 平
      方公尺）返還予原告及其他共有人。
    3.己○○應將其所有，坐落系爭土地上之系爭83號房屋拆除
      ，將該部分土地（即如附圖所示D 部分，面積66.94 平方
      公尺）返還予原告及其他共有人。
    4.丙○○應將其所有，坐落系爭土地上之系爭85號房屋拆除
      ，將該部分土地（即如附圖所示E 部分，面積62.65 平方
      公尺）返還予原告及其他共有人。
    5.原告願供擔保，請准宣告假執行。
二、被告則辯稱：
  (一)系爭房屋，均係被告之前手於50餘年前向當時的土地所有權
    人租地興建者，約定每年每坪之租金為白米4 台斤，其中系
    爭75號、77號房屋，土地共有人推由管理人許嫦娥定期前來
    收租；系爭83號、85號房屋，土地共有人則推由管理人林老
    達定期收取地租。惟自77年起，許嫦娥即未再出面收取系爭
    75 號 、77號房屋之租金；另系爭83號、85號房屋部分，於
    訴外人劉春義（己○○之前手）、郭美嬌（丙○○之前手）
    去世後，林老達亦未再出面收取租金。此外復無其他共有人
    出面表示收租之意，被告雖欲依約繳納租金，惟因土地共有
    人眾多，實不知應向何人繳納。
  (二)系爭75號房屋由訴外人林錫榕於41年間興建，嗣出賣予戊○○之父黃裕欽，黃裕欽過世後由戊○○繼承；系爭77號房屋
    由訴外人蔡奴於40幾年間興建（45年2 月間設有房屋稅籍）
    ，嗣由訴外人辛○○繼承，67年間丁○○○向辛○○購買；
    系爭83號房屋由訴外人劉春義於64年間向王希章購買，嗣再
    以贈與方式移轉予己○○；系爭85號房屋則為原土地共有人
    林老達於40幾年間興建（48年12月間設有房屋稅籍），再轉
    手丙○○之外婆陳林查某，嗣由陳林查某之女郭美嬌、郭美
    嬌之女丙○○繼承。系爭房屋均於4 、50年前即興建，並設
    有水電、編有門牌，若果為無權占有系爭土地，土地所有權
    人何以未為請求返還之意思表示？原告於82年、96年間陸續
    買得系爭土地之應有部分，若其認定被告為無權占有，何以
    亦未曾表示異議？堪信其確實知悉被告均為有權占有。且原
    告及其他共有人數10年來對被告租賃現狀均無異議，反而默
    認土地管理人或共有人按年收租，足使被告正當信賴土地共
    有人已承認有不定期租賃契約存在，從而原告提起本訴，自
    違反誠實信用原則，而有權利濫用之情。
  (三)被告使用系爭土地，係基於與原土地共有人間之不定期租賃
    契約，依89年5 月5 日修正前民法第425 條規定，不定期租
    賃契約對嗣後受讓租賃物（即系爭土地）之原告，應繼續存
    在，被告並非無權占有。又因兩造間之不定期租賃契約係成
    立於4 、50年前，而系爭房屋地處低窪並歷經數次颱風淹水
    ，相關單據文件均已滅失，依民事訴訟法第277 條但書規定
    ，舉證責任應予倒置，而由原告舉證證明不定期租賃契約為
    不存在。
  (四)並均聲明請求判決：
    1.原告之訴駁回。
    2.如受不利判決，被告願供擔保，請准宣告免為假執行。
三、兩造不爭執之事實：
  (一)原告為系爭土地之共有人，所有權應有部分為9000分之6548
    。系爭土地其餘共有人為：林水讚、楊國斌、鍾惠珍、張燦
    量、陳如玉、陳張碧美、陳坤地、乙○○○。有土地登記謄
    本在卷可憑（本院卷第10頁至第12頁）。
  (二)系爭房屋均為未辦保存登記建物。戊○○為系爭75號房屋之
    事實上處分權人，系爭75號房屋占有系爭土地附圖所示B 部
    分，面積42.68 平方公尺；丁○○○為系爭77號房屋之事實
    上處分權人，系爭77號房屋占有系爭土地如附圖所示C 部分
    ，面積33.31 平方公尺；己○○為系爭83號房屋之事實上處
    分權人，系爭83號房屋占有系爭土地如附圖所示D 部分，面
    積66.94 平方公尺；丙○○為系爭85號房屋之事實上處分權
    人，系爭85號房屋占有系爭土地如附圖所示E 部分，面積為
    62.65 平方公尺。此業經本院現場勘驗屬實，並囑託臺北市
    中山地政事務所製作複丈成果圖，有勘驗筆錄、複丈成果圖
    在卷可稽（本院卷第96頁至第99頁）。
四、本件經兩造整理並簡化後之爭點為：被告占有使用原告所有
    之系爭土地，是否有占有權源？
    茲析述如下：
  (一)被告辯稱其等占有使用系爭土地係基於不定期租賃契約云云
    ，惟原告則否認之。按當事人主張有利於己之事實者，就其
    事實有舉證之責任，民事訴訟法第277 條前段定有明文。又
    以無權占有為原因，請求返還所有物之訴，被告對原告就其
    物有所有權存在之事實無爭執，而僅以非無權占有為抗辯者
    ，原告於被告無權占有之事實，無舉證責任；被告應就其取
    得占有，係有正當權源之事實證明之，如不能證明，則應認
    原告之請求為有理由。最高法院72年度台上字第1552號判決
    亦可參照。依上開法條及判決意旨，被告自應就兩造間有不
    定期租賃契約存在，其等占有使用系爭土地有正當權源之情
    ，舉證以實其說；又上開舉證責任之分配尚無何違反公平之
    情，被告主張舉證責任應予倒置，亦即應由原告證明「不定
    期租賃契約為不存在」，尚非有據。
  (二)證人乙○○○於本院97年4 月8 日言詞辯論期日到庭證述被
    告係基於不定期租賃契約而使用系爭土地等語，惟就其如何
    得知不定期租賃契約之存在，陳稱：「戊○○部分... 我會
    知道有承租的事實，是我祖母告訴我說林曹菜（土地登記簿
    謄本係載為「林曹萊」）在南部，叫我伯母許嫦娥去向蓋房
    子的姓林的收租金」等語（本院卷第77頁），則證人乙○○○就戊○○使用系爭土地之權源顯係經由他人轉述得知，並
    未親自見聞，其證詞是否足資採信，已非無疑；其另證稱：
    「丁○○○部分... （前手）是向許嫦娥租土地蓋房子，我
    知道許嫦娥來收租金，應該也是向林曹菜承租土地的」等語
    （本院卷第77頁），證人先陳稱丁○○○係向非系爭土地共
    有人之許嫦娥承租，嗣則改稱「應該」也是向林曹菜承租土
    地，其證詞顯有矛盾，且內容多所臆測，未可遽採；證人乙○○○另證述：「庚○○的房子（即己○○有事實上處分權
    之系爭83號房屋）... 我來的時候就在那裡了，我知道我的
    三叔公（林老達）（按，依土地登記簿謄本顯示曾為共有人
    ）會向庚○○的爸爸收租金，我有聽他們說收的是租金」、
    「丙○○的房子，與庚○○的情形是一樣的」等語（本院卷
    第77頁至第78頁），惟證人既表示「有聽他們說收的是租金
    」云云，適足認定證人對兩造前手間究有無不定期租賃關係
    悉為傳聞而得，未可採信。
  (三)證人辛○○於上開期日到庭證稱：「（丁○○○的房子）是
    我爺爺蓋的，我爺爺應該是跟地主租土地，但我也不是很清
    楚，我沒有印象看過我爺爺與地主之間的契約。小時候爺爺
    有跟我提起這個土地是租的，但是地主的名字我也忘記了，
    ... 我印象中有聽過爺爺有給租金，有聽過爺爺說今天交土
    地稅及租金等等... 我沒有注意到有無人來收租金，但老人
    家有說。我爺爺過世到我將房子賣給丁○○○的時間有二十
    幾年，這段時間我有將租金托給奶奶繳給地主... 租金是看
    米價，我已經不記得租金的計算方式，我不知道我奶奶是付
    租金給誰」、「我賣房子給丁○○○的時候沒有特別提醒他
    要交租金給誰，是我奶奶提醒的。我知道我奶奶有提醒丁○○○，但如何知道我忘記了」等語（本院卷第80頁）。證人
    辛○○雖證稱有繳交租金予地主之情云云，惟亦自承並未親
    自見聞其爺爺蔡奴繳交租金，及其自蔡奴處繼承系爭79號房
    屋後從未實際繳交租金予出租人之情，其證詞顯與常理相悖
    ；況證人就租金之計算方式及出租人究為何人均不知悉，實
    難以其證詞，為有利於被告之認定。
  (四)證人壬○○○於本院97年8 月20日言詞辯論期日到庭作證，
    就系爭土地之所有權歸屬，證人先說是他人的，後稱好像是
    買的，復稱「有人來收地租」、「收租的是阿娥，土地是他
    們的」、「（土地）是我先生去租的」、「土地是跟阿娥租
    的，好像是這樣」、「（問：有無交待阿滿（應係指丁○○○）租金的事情？）沒有，我也忘記了」、「（問：有無告
    訴阿滿土地是向人租的？）我不記得了，好像有又好像沒有
    」、「我不知道（附近房子的情形），我只知道我房子的情
    形」等語（本院卷第137 頁至第138 頁）。從而，證人壬○○○並未參與向他人承租系爭土地興建房屋之事，且對於嗣
    後租金數額及收取之相關狀況，亦記憶模糊、回答不清，顯
    不得據以證明被告因不定期租賃契約而取得使用占有系爭土
    地之合法權源。
  (五)況按，縱認上開證人所證被告之前手曾向當時土地共有人林
    曹菜、林老達承租系爭土地之情為真，惟未能證明原告之被
    繼承人林進桂（亦為系爭土地共有人）就系爭土地如附圖所
    示B 、C 、D 、E 部分與他共有人間成立分管約定，或係經
    其他全體共有人之同意而為出租之情，證人乙○○○雖證稱
    ：「林進桂對於及租地建屋的事情都知道」，惟亦自承「這
    是我推論的」等語（本院卷第79頁），其證詞顯不足採；證
    人乙○○○另證述「共有人有說系爭土地的特定部分是由各
    共有人各自管理... 戊○○與丁○○○房屋所坐落土地就是
    林曹菜管的，己○○及丙○○房屋所坐落土地就是林老達管
    的」等語（本院卷第78頁參照），惟其先前已表示「土地沒
    有分割，也沒有分管」，其證詞顯有矛盾，從而其嗣後改稱
    「有分管」云云，非可採信；況證人乙○○○已明確證述出
    租之情形為「只要我有權利我就可以讓人蓋房子，只要是想
    蓋房子的人找所有權人其中之一，經該所有權人同意就可以
    蓋房子，不用經全部所有權人同意，租金也只要給有同意的
    人就好」、「（各共有人的分管範圍）我奶奶及婆婆都會講
    」等語（本院卷第77頁、第78頁），惟依其所述情形，尚難
    認全體共有人已達成分管之協議，而較類似各共有人自行據
    地並出租他人謀利；縱其所述情節為真，亦無從拘束原告，
    自不得執為占用系爭土地之合法權源，被告所為前開抗辯，
    難認有據；且如系爭土地確有分管協議，被告僅須分別繳納
    租金予林曹菜、林老達之繼承人或繼受人即可，又豈會因共
    有人所公推之許嫦娥、林老達未前往收租，而受有「土地所
    有權人眾多，不知應向何人繳納」（本院卷第42頁背面參照
    ），致自77年後即未給付租金之困擾？被告所辯，洵無足取
    。
  (六)被告復抗辯：系爭房屋興建已達40、50年，原告及原告之前
    手均未曾請求拆屋還地，足可佐證被告有權使用系爭土地云
    云。惟土地所有權人基於對自己財產之處分權，本得自由決
    定是否起訴或何時起訴請求無權占有人返還所有物，故縱土
    地所有權人未於被告或其前手占有之初立即依法主張權利，
    亦不得據以逕予認定被告或其前手為有權占有。
  (七)被告雖辯稱原告提起本件訴訟違反誠信原則，係權利濫用云
    云。然查，權利之行使，不得以違反公共利益，或以損害他
    人為主要目的，民法第148 條第1 項固定有明文，惟此所謂
    權利之行使不得以損害他人為目的者，係指行使權利專以損
    害他人為主要目的之情形而言。若為自己利益而行使，縱於
    他人利益不無損害，然既非損害他人為主要目的，而該他人
    對之又有容忍或作為義務時，即不得謂有本條之適用（最高
    法院43年度台上字第879 號判決、45年度台上字第105 號判
    決意旨參照）。原告為行使其所有權而提起本件訴訟，自非
    專以損害他人為主要目的，依上開法條及判決意旨，尚無違
    反誠信原則或權利濫用之情。
  (八)綜上所述，被告所為抗辯，均非有據。尚不能認被告占有使
    用系爭土地為有合法權源。
五、按所有人對於無權占有或侵奪其所有物者，得請求返還之；
    各共有人對於第三人，得為共有人全體之利益，請求回復共
    有物，民法第767 條、第821 條分別定有明文。本件原告與
    他人共有之系爭土地，為被告取得事實上處分權之系爭房屋
    無權占用，既經本院認定如上，則原告訴請拆除系爭房屋，
    並將土地返還原告及其他共有人，自屬有據。
六、從而，原告本於前揭原因事實，依民法第767 條、第821 條
    規定，請求：
    (一)戊○○應將其所有，坐落系爭土地上之系爭75號房屋拆除
      ，將該部分土地（即如附圖所示B 部分，面積42.68 平方
      公尺）返還予原告及其他共有人；
    (二)丁○○○應將其所有，坐落系爭土地上之系爭77號房屋拆
      除，將該部分土地（即如附圖所示C 部分，面積33.31 平
      方公尺）返還予原告及其他共有人；
    (三)己○○應將其所有，坐落系爭土地上之系爭83號房屋拆除
      ，將該部分土地（即如附圖所示D 部分，面積66.94 平方
      公尺）返還予原告及其他共有人；
    (四)丙○○應將其所有，坐落系爭土地上之系爭85號房屋拆除
      ，將該部分土地（即如附圖所示E 部分，面積62.65 平方
      公尺）返還予原告及其他共有人；
    均為有理由，應予准許。
七、兩造陳明願供擔保，分別聲請宣告假執行及免為假執行，經
    核於法並無不合，爰分別酌定相當之擔保金額宣告之。
八、本件事證已臻明確，其餘兩造主張、陳述暨所提之證據，經
    審酌均與本院前揭判斷不生影響，爰不一一論述，附此敘明
    。
九、本件訴訟費用為14萬3,810 元（含第一審裁判費14萬3,208
    元、證人壬○○○旅費602 元），依職權命由戊○○負擔百
    分之二十即2 萬8,762 元、丁○○○負擔百分之十六即2 萬
    3,010 元、己○○負擔百分之三十四即4 萬8,895 元，其餘
    百分之三十即4 萬3,143 元由被告丙○○負擔。
十、據上論結，原告之訴為有理由，依民事訴訟法第78條、第85
    條第1 項、第87條第1 項、第390 條第2 項、第392 條，判
    決如主文。
中    華    民    國    97    年    9     月    30    日
                  民事第二庭  法  官  王怡雯
以上正本證明與原本無異。
如對本判決上訴，應於判決送達後20日內向本院提出上訴狀。
中    華    民    國    97    年    10    月    1     日
                              書記官  桂大永


司法院資訊處製作；財團法人民間司法改革基金會備份。
